臺灣臺北地方法院民事判決　　　八十八年度家訴字第一○七號
　　原　　　告　丁○○
　　　　　　　　己○○
　　共　　　同
　　訴訟代理人　乙○○　　　住.
　　被　　　告　行政院國軍退除役官兵輔導委員會
　　　　　　　　　　　　　　設台北市○○○路○段二二二號
　　法定代理人　丙○○　　　住.
　　訴訟代理人　甲○○　　　住.
　　　　　　　　庚○○　　　住.
右當事人間請求給付遺產事件，本院判決如左：
    主　　文
原告之訴駁回。
訴訟費用由原告負擔。
    事　　實
甲、原告方面：
壹、聲明：被告應給付原告新台幣（下同）一百六十四萬一千三百九十三元。
貳、陳述：
  一、原告丁○○、己○○為被繼承人柴國順在大陸之子女，柴國順於民國八十三年
      四月二十日在臺灣死亡，被告依法為其遺產管理人，原告與母親戊○○已依臺
      灣地區與大陸地區人民關係條例之規定於法定期間內，檢附相關證明文件向臺
      灣宜蘭地方法院聲明繼承，並准予備查在案，嗣原告向被告請求遺產給付，遭
      被告以尚待查證而拒絕。原告證明有合法之繼承權乃持被繼承人生前與原告及
      大陸親屬間來往之書信，辦理公證並經海基會驗證後，再向被告請求交付遺產
      ，被告又以被繼承人家書中對子女稱謂與原告不符，質疑原告繼承人身分而再
      度拒絕之，原告只好再前往公證處進行說明，另為公證。然被告似乎認為原告
      基於兩岸隔閡及經濟上之顧慮不可能至臺灣進行訴訟，竟放棄其依法就繼承人
      身分應為實質審核之義務，對原告提出之說明及公證文書不予理會，堅持非經
      訴訟程序不交付遺產。政府為確保臺灣地區安全與民眾福祉，對大陸地區人民
      繼承臺灣臺灣區人民遺產設有多重限制，本無可厚非，但被告涉入與案件無關
      之考量，對原告之申請多加刁難，誆稱繼承權真偽不明，有違「當然繼承」、
      「概括繼承」之法則，嚴重損害原告之繼承權。
  二、被繼承人為退除役官兵，被告為主管機關，對於被繼承人之人事資料及親屬狀
      況知之最詳，本不難於遺物中發現原告寄給被繼承人之信件，亦可輕易取得被
      繼承人生前書立之字跡與原告提出之信件進行核對；更可向被繼承人親手足張
      鶴鵬進行查證，但被告一再模糊原告之訴求，阻撓合法繼承權之行使，一切推
      給法院，讓原告在痛失親人後還要面對訴訟之煎熬才能迎回至親骨骸，違逆人
      倫，使人對法治社會的嚮往大打折扣。依（八六）宜處字第二二六六號函（原
      證四）之內容觀之，被告早已明瞭被繼承人柴國順原名張文奇之事實，其質疑
      親屬公證書關於家人姓柴之記載，可見掌理之人事檔案資料內容詳盡。被告「
      故意忘記」被繼承人原名「張文奇」，質疑家書中被繼承人稱呼配偶為「張張
      氏」之正當性，及以幼時乳名暱稱「亞屏」、「亞居」之合理性，完全未考慮
      兩岸分裂五十年所造成時空隔絕之悲情，硬要被繼承人以公證書所載之姓名稱
      呼原告，始承認原告之繼承權，非但流於形式且極盡挑剔之能事，將一切問題
      推給法院決定，原告只能忍氣吞聲，被告之審查前後態度不一，命原告提起訴
      訟增加行使繼承權在法律上所無之限制，非但侵害原告之繼承權更造成精神上
      、時效上及經濟上之重大損害，為此原告除請求被告給付遺產外，尚主張被告
      給付自八十七年六月二十二日起至清償日止，按年息百分之五計算之遲延利息
      。
參、證據：提出柴國順戶籍謄本、大陸地區遼寧省興城市公證處（96）興公證字第四
    九二號親屬公證書、第四九三號證明書、委託書、臺灣宜蘭地方法院民事庭函、
    宜蘭縣榮民服務處八十六年六月二十日宜處字第九五四號書函、八十六年六月
    十七日宜處字第二二六六號書函、八十七年六月二十二日宜處字第一九四二
    號函、張文奇致張張氏信函、柴慶順致海鵬信函、父名不具者致亞屏、亞居信函
    、祖父名不具者致大力孫信函、原告關於柴國順在往來書信中其親屬名字差異的
    說明公證書、宜蘭縣榮民服務處八十八年五月五日（八八）宜處字第一二四六號
    簡行表、原告大陸居民身分證、原告二００一年一月四日聲明書、地圖為證。
乙、原告方面：
壹、聲明：請求駁回原告之訴。
貳、陳述：
  一、被告審核原告申請繼承時，發現被告有胞弟係榮民張鶴鵬，張鶴鵬對於原告繼
      承一事表示異議，被告乃查證張鶴鵬所訴各項疑點及親屬公證書之真實性，並
      請原告提供更名資料，另請海基會查證原告姓「張」或「柴」。經被告向海基
      會查證結果，原告出具之公證書為真正，原告聲明：其父張文奇於來台後相互
      之通信及在台生前好友告知其父更名為柴國順。繼承人丁○○曾用名為張海朋
      、張亞屏，己○○曾用名張雅菊、張亞駶。惟親屬公證書記載家人姓柴即有矛
      盾，且被繼承人之戶籍謄本並無配偶姓名，而被繼承人生前所屬陸軍總司令部
      函覆被告宜蘭服務處稱：查無被繼承人大陸家屬相關資料，被告乃函原告之代
      理人謂：一九九八興公證字第六號公證書所舉故柴君生前寄大陸函件其配偶為
      張張氏、子為亞屏、亞居．海鵬、海樑與親屬關係公證書僅列長男丁○○、次
      男柴亞菊明顯不符，嗣原告提出一九九八興公證字第二七號公證書，說明親屬
      名字差異原因，被告宜蘭服務處乃請原告循司法途徑解決。
  二、原告是根據被繼承人的除戶謄本辦理親屬證明，被告必須查證原告資格，不是
      刁難原告；被繼承人之遺產為一百六十四萬一千三百九十二元，皆存放在國庫
      專戶無息保管，原告請求被告給付一百八十萬元及自八十七年六月二十二日起
      之遲延利息，逾被繼承人之遺產，原告請求無理由。
  三、原告無法被繼承人柴國順來台更名之原始戶籍資料，原告之姓氏與被繼承人不
      同，被繼承人生前與大陸書信往返稱謂與親屬關係公證書所列親屬姓名不符，
      原告未能領取遺產不可歸責於被告。
  四、被繼承人之骨灰放在佛光山，被告未能領取。
參、證據：提出被告宜蘭服務處八十三年八月十八日及八十六年四月十五日簽、臺灣
    宜蘭地方法院八十六年三月二十六日准予備查函、柴國順除戶謄本、大陸地區遼
    寧省興城市公證處（96）興公證字第四九二號親屬公證書、張鶴鵬兵籍資料、被
    告八十六年六月十三日輔壹字第一０九七一號函、輔壹字第０五四八四號函
    、輔壹字第一八九二三號函、曾海光律師函、被告宜蘭服務處八十六年五月二
    十二日宜處字第八五七號函、八十五年三月二十八日宜處字第二七一號函、
    八十六年六月十八日宜處字第九四五號函、八十六年六月二十日日宜處字第
    九五三及九五四號函、宜處字第二０五九號函、宜處字第二三一０六號函、
    宜處字第一九四二號函、宜處字第一二四六號函、海基會八十六年八月二十
    七日海仁（法）字第○六六二一號函、張鶴鵬說明書、第四九三號證明書、委
    託書、臺灣宜蘭地方法院民事庭函、死亡榮民（柴國順）個人資料卡、遺物清冊
    及治喪會議紀錄、三星郵局函、三星國民中學函、臺灣銀行宜蘭分行函、喪葬費
    用支出收據、公示催告登報費用收據為證。
丙、本院依職權向臺灣宜蘭地方法院調取八十五年度家聲字第八八號聲明繼承卷及八
    十六年度家聲字第五號卷、向陸軍總司令部調取被繼承人柴國順兵籍等資料。
    理　　由
一、程序方面：
　(一)原告戊○○起訴後於西元二０００（即民國八十九）年五月十七日死亡，有死
  　亡公證書在卷可稽（見第一六四頁），經其繼承人即其餘原告丁○○、柴亞菊於
　　九十年八月一日聲明承受訴訟，有言詞辯論在卷可憑（見第一九六頁），核無不
　　合，先予敘明。
  (二)按「訴狀送達後，原告不得將原訴變更或追加他訴。但有下列各款情形之一者，
    不在此限：三　擴張或減縮應受判決事項之聲明者。」。原告起訴時聲明「一、
    被告應給付原告新台幣（下同）一百八十萬元及自民國八十七年六月二十二日起
    至清償日止，按年息百分之五計算之利息。二、被告應將被繼承人柴國順之骨灰
    交付原告。」，嗣於九十年十月三十一日聲明減縮為「請求給付一百六十四萬一
    千三百九十三元」，利息及逾一百六十四萬一千三百九十三元部分不請求，起訴
    時之訴之聲明第二項則撤回，原告減縮合於上開法條規定，應予准許。
二、原告主張渠二人為被繼承人之子，雖據提出臺灣宜蘭地方法院八十六年家聲字第
    五號通知其為柴國順繼承人之准予備查函、提出柴國順戶籍謄本、大陸地區遼寧
    省興城市公證處（96）興公證字第四九二號親屬公證書、第四九三號證明書、委
    託書、臺灣宜蘭地方法院民事庭函、宜蘭縣榮民服務處八十六年六月二十日宜
    處字第九五四號書函、八十六年六月十七日宜處字第二二六六號書函、八十七
    年六月二十二日宜處字第一九四二號函、張文奇致張張氏信函、柴慶順致海鵬
    信函、父名不具者致亞屏、亞居信函、祖父名不具者致大力孫信函、原告關於柴
    國順在往來書信中其親屬名字差異的說明公證書、宜蘭縣榮民服務處八十八年五
    月五日（八八）宜處字第一二四六號簡行表、原告大陸居民身分證、原告二００
    一年一月四日聲明書、地圖等件為證，惟被告不爭執大陸地區公證書之真正，但
    否認原告為被繼承人柴國順之合法繼承人。經查：
　(一)按「在大陸地區製作之文書，經行政院設立或指定之機構或委託之民間團體驗證
    者，推定為真正。」、「依本條例第七條規定推定為真正之文書，其實質上證據
    力，由法院或主管機關認定。文書內容與待證事實有關，且屬可信者，有實質上
    證據力。推定為真正之文書，有反證事實證明其為不實者，不適用推定。」臺灣
    地區與大陸地區人民關係條例第七條、臺灣地區與大陸地區人民關係條例施行細
    則第八條分別定有明文。又「廣東縣梅縣公證處（九三）梅證字第一四三、一四
    四及一四五號公證書，雖經財團法人海峽交流基金會（以下稱海基會）驗證，謂
    係該縣公證處所核發無誤。然依臺灣地區與大陸地區人民關係條例第七條及同條
    例施行細則第八條之立法精神以觀，各主管機關對於經海基會驗證之大陸地區公
    證書，仍應確實審查其實質內容之真實性與適法性。足見上開公證書雖經海基會
    驗證，亦不得認係公文書逕予採信。」（最高法院八十六年度臺上字第八三二號
    判決意旨參照）。則經海基會驗證之大陸地區公證書，其內容是否真實，法院仍
    應為實質上之調查，故尚難以原告上開公證書已經海基會驗證，且法院已經對原
    告聲請繼承准以備查，即可證明原告為被上訴人柴國順之繼承人。
  (二)查原告提出之親屬關係公證書載「配偶：戊○○、長男：丁○○。次男：己○○
    」（見第一六頁），而被繼承人柴國順之戶籍謄本、榮民資料及陸軍總司令人事
    署九十一年二月二十七日（九一）信守字第０四六八二號書函所附陸海空軍登記
    官籍記載，被繼承人之父為「柴世卿」、母為「張氏」，並無配偶、子女及兄弟
    姊妹之記載」，（見第十三頁、第二六三頁），已有不符；又被繼承人退伍前為
    陸軍，其有關資歷表並無被繼承人家屬之資料，亦有陸軍總司令部八十六年十月
    二十一日陸軍總司令部人事署簡便行文表在卷可憑（見第一一一頁）。因系爭
    戶籍謄本及陸海空軍登記官籍記載，依其程式及意旨得認作公文書，依民事訴訟
    法第三百五十五條第一項規定，推定為真正，是原告提出之公證書已有反證事實
    證明其為不實，依前揭規定自不適用推定，原告就其為被繼承人柴國順之子，應
    舉證證明之。雖證人即張鶴鵬證稱：「柴國順原名叫張文奇，因為逃亡而改姓，
    所以三十七年前姓張，後來改姓柴，我是他弟弟，柴國順在大陸有太太，年齡比
    他大，也有小孩，老大男孩是海鵬，第二個孩子乳名叫溫生，不知學名為何。」
    （見本院卷第七一頁）、「我有四兄弟，二個姊姊，．．大哥叫張文選、二哥叫
    張文漢、三哥叫為張文奇．．．證人（即張鶴鵬）父親叫張永春，母親叫張柴氏
    」（見第二三八頁）等語，則證人之父為張永春，母為張戊○○，與被繼承人之
    父為柴世卿、母為張氏，顯然不符，已難僅憑證人之陳述，遽認其為被繼承人之
    親弟弟。又依證人所述被繼承人為其三哥，但被繼承人出生別為「長男」，有其
    除戶戶籍謄本在卷可稽（見十三頁），證人所述顯然錯誤，衡情親兄弟應不致有
    誤大哥為三哥；證人稱被繼承人原名張文奇，與被繼承人之姓、名完全不符，而
    被繼承人之戶籍謄本、陸海空登記官籍均無其改名換姓之記載，原告及證人就被
    繼承人如何改名換姓並無證據可以證明；證人另證張文奇之子「老大男孩是海鵬
    ，第二個孩子乳名叫溫生」，亦與原告名為「海朋」、「雅菊」不符，綜上所述
    ，尚難憑證人張鶴鵬之證言證明被繼承人即為張文奇改名換姓而來。
  (三)原告另以被繼承人曾以書信與大陸地區親屬往來，以該書信證明其為被繼承人之
    子，惟觀諸原告提出之書信係署名「張文奇」、「柴慶順」、或「父名不具」者
    所為（見第三二頁至三五頁），與被繼承人之姓名為柴國順，無一符合，即不能
    證明原告所提書信是被繼承人所寫。再原告提出之96興公證字第四九二號親屬公
    證書載長男「丁○○」、次男「己○○」（見第一六頁）之記載，亦與前開原告
    所稱被繼承人書寫之信件上稱受信人為「海鵬」、「亞屏、亞居，吾兒知悉」，
    無一相符，即難證明原告為書信之受信人，上開信中又提及「你們的大哥海樑」
    等語，核與原告所稱長男為「丁○○」明顯不符，參以被繼承人從未與原告見面
    ，縱上開書信係被繼承人寫給在大陸之親友亦乏證據證明原告即為受信人，是原
    告所提之書信不足為其有利之證明。
  (四)查原告及母親曾於八十五年九月十日主張原告張海朋（原名：張亞屏）、原告張
    亞駒各為被繼承人柴國順之長男、次男，張桂榮（張張氏，已於八十七年五月十
    七日本件訴訟進行中死亡）為被繼承人柴國順之配偶，提出大陸地區遼寧省葫蘆
    島市公證處（1995）葫公證字第一二五號親屬關係證明書，具狀向臺灣宜蘭地方
    法院聲明繼承，經該院以「．．．親屬關係證明書記載柴國順原名『張文奇』，
    然依據該等親屬關係證明書所載，柴國順之生死日期固屬無誤，父母為『張永春
    、張柴氏』，然依據柴國順之除戶戶籍謄本記載，柴國順父母為『柴世卿、張氏
    』，二者並不相同，縱柴國順自行改名，豈有連父母姓名均不相同；雖聲請人並
    提出張桂榮提出經前揭公證處公證之聲明書，聲明柴國順於西元一九四五年最後
    一次回家時，自稱已經改名為『柴國順』云云，乃此聲請人張桂榮自己之聲明，
    並無其他證據證明其聲明為實在，從而聲請人三人雖自稱係柴國順之繼承人，然
    依據其所提出之文件，並不足以證明其聲明繼承之『柴國順即原名：張文奇』者
    乃其欲聲明繼承之前揭原設籍於臺灣省宜蘭縣三星鄉○○路九十三之三號之柴國
    順」，而駁回原告之聲明繼承，業經本院依職權調取臺灣宜蘭地方法院八十五年
    家聲字第八八號卷查明無誤，並有裁定影本在卷可憑。原告聲明繼承遭駁回後即
    依據柴國順之戶籍謄本及上開裁定意旨，另經大陸地區遼寧省興城市公證處公證
    96興公證字第四九二號親屬關係公證書，更改柴國順父親為「柴世卿」（原公證
    書載為張永春）、母親為「張氏」（原公證書載為張柴氏）、配偶為「戊○○」
    （原公證書載為張桂榮）、長男丁○○（原公證書載為張海朋）、次男己○○（
    原公證書載為張亞駒），經查原告提出之公證書先後公證地點不同，公證書內載
    之親屬全部改姓或換名，究公證處憑何認定張文奇即柴國順，甚至原告己○○的
    姓名都發生錯誤，足見該公證書所認證之親屬證明書自不具實質證據力。雖原告
    就此另提出「關於繼承我父親柴國順在台遺產一事的陳述」、「關於柴國順在往
    來信中其親屬名字差異的說明」（見第二七、四四頁），並經公證，惟經公證之
    文件僅能證明形式之真正，不足以證明實質內容之真正，經查上開公證內容乃原
    告自己的聲明，尚難以大陸地區之公證處依原告自己聲明之內容為公證，核發96
    興公證字第四九二號親屬關係公證書，遽認原告為柴國順之繼承人。
  (五)綜上所述，原告所提證明其與柴國順有親屬關係之聲明書公證書既不具實質證據
    力，且與已推定為真正之柴國順除戶戶籍謄本及陸軍總司令人事署九十一年二月
    二十七日（九一）信守字第０四六八二號書函所附系爭陸海空登記官籍記載內容
    不符，足證其為不實，亦不適用台灣地區與大陸地區人民關係條例第七條所謂推
    定為真正之規定；原告提出之書信不能證明係柴國順所寫及原告是否為受信人亦
    有疑問；復未能證明張鶴鵬與被繼承人為親兄弟；張文奇與柴國順為同一人，原
    告主張自難採信，被告抗辯經其查證後，無法證明原告為柴國順之繼承人而未准
    予領取柴國順之遺產，即屬有據。
三、從而，原告請求被告交付柴國順遺產一百六十四萬一千三百九十三元，為無理由
    ，應予駁回。
四、結論：原告之訴為無理由，依民事訴訟法第七十八條，判決如主文。
中　　　華　　　民　　　國　　九十一　　年　　　五　　　月　　二十九　　日
                                        家事法庭法      官　林妙黛
右為正本係照原本作成。
如對本判決上訴，須於判決送達後廿日內向本院提出上訴狀。
中　　　華　　　民　　　國　　九十一　　年　　　五　　　月　　二十九　　日
                                        　　　　書　記  官　林玗倩
